臺灣臺南地方法院民事判決　九十年度簡上字第一六四號
　　上　訴　人　甲　○　○
　　法定代理人　黃　明　達
　　訴訟代理人　乙　○　○
右當事人間請求塗銷抵押權登記事件，上訴人對於中華民國九十年六月二十八日本院
新市簡易庭八十九年度新簡字第五六三號第一審判決，提起上訴，本院判決如左：
    主      文
原判決廢棄。
被上訴人應將上訴人所有坐落台南縣楠西鄉○○段八八四地號（建，面積壹壹貳點伍
玖平方公尺，所有權全部）及其上六九建號即門牌號碼台南縣楠西鄉○○路一九０之
八號加強磚造二層建物（所有權全部，總面積柒玖點伍壹平方公尺），經台南縣玉井
地政事務所以七十三年玉字第００一０三四號收件，於民國七十三年五月二十二日設
定存續期間自民國七十三年五月二十二日起至民國八十八年五月二十二日止之權利價
值本金最高限額新台幣肆拾萬元之抵押權登記塗銷。
第一、二審訴訟費用由被上訴人負擔。
　　事 　　 實
甲、上訴人方面：
  一、聲明：求為判決
        （一）原判決廢棄。
        （二）右廢棄部分，被上訴人應將坐落於台南縣楠西鄉○○段八八四地號土
              地（面積一一二點五九平方公尺）及其上同段六九建號之房屋（面積
              七九點五一平方公尺）由張碧蓉為義務人，以張志誠為債務人，於民
              國（下同）七十三年五月二十二日設定，同日由台南縣玉井地政事務
              以玉字第一０三四號收件辦理之本金為最高限額抵押權新台幣（下同
              ）四十萬元之抵押權登記塗銷。
        （三）第一、二審訴訟費用由被上訴人負擔。
   二、陳述：
    （一）緣坐落於台南縣楠西鄉○○段八八四地號土地及其上六九建號之建物，原
          為訴外人張碧蓉所有，於七十四年十二月六日出售予上訴人，並於七十五
          年一月六日及同年月十日辦理所有權移轉登記予上訴人，而上訴人亦已全
          數付清買賣價款。又上訴人雖自訴外人張碧蓉買受系爭不動產，然實際上
          與上訴人接洽買賣者為訴外人張碧蓉之父即任代書之張志誠，張志誠於買
          賣過程，向上訴人陳稱系爭不動產雖於七十三年間設定本金最高限額抵押
          權四十萬元，惟並無借款，而被上訴人於該不動產買賣時亦已同意塗銷該
          抵押權，上訴人係務實之鄉農，張志誠又係代書，所有權之移轉登記即由
          其辦理，上訴人深信其會將塗銷事宜處理完妥。況上訴人於七十八年一月
          二十四日以系爭不動產為擔保向被上訴人借款，並設定抵押權二十五萬元
          ，惟被上訴人之職員江茂寅辦理該抵押權設定登記時，亦未告知前述七十
          三年間設定之抵押權尚未塗銷。遲至八十九年一月間，上訴人擬以系爭不
          動產向被上訴人申貸款項時，被上訴人之職員始告知七十三年間設定之抵
          押權尚未塗銷，上訴人於該時始知悉此事。為維護自身權益，上訴人要求
          被上訴人塗銷該七十三年間設定之抵銷權，竟遭被上訴人以訴外人張志誠
          尚有欠款未還為由拒絕，然上訴人買受系爭不動產時，訴外人張志誠並未
          積欠被上訴人任何款項，於斯時被上訴人已同意塗銷該抵押權登記，此抵
          押權未塗銷，係張志誠未依買賣合約辦理塗銷登記，並非欲保留他日作為
          借款擔保之用，且張志誠於八十年間向被上訴人申請借款時，並未向被上
          訴人表示，欲以系爭不動產作為借款之擔保，被上訴人於核貸當時亦未以
          系爭不動產七十三年間設定之抵押權作為張志誠八十年間借款之擔保品。
          又系爭土地、房屋，其抵押權存續期間雖自七十三年五月二十二日起至八
          十八年五月二十二日止，惟此項契約於七十四年十二月九日張碧蓉出售系
          爭不動產予上訴人，於七十五年一月六日辦理移轉登記之前，張志誠並未
          貸款，被上訴人同意塗銷抵押權登記之時，其抵押權設定契約已合法終止
          ，上訴人自可請求塗銷該抵押權登記。再者，一般金融機構於遇以第三人
          提供不動產設定抵押權擔保他人借款之第三人物上保證狀況，均要求抵押
          物之所有權人擔任借款之連帶保證人，惟自上訴人取得系爭不動產之所有
          權後，張志誠向被上訴人借款，被上訴人均未要求上訴人擔任借款之連帶
          保證人，亦從未被告知該借款係以系爭不動產作為擔保。現被上訴人以張
          志誠於八十年間所為之四十萬元借款，聲請拍賣系爭不動產，上訴人之財
          產，隨時有被拍賣之可能，爰依民法第七百六十七條所有權之除去侵害請
          求權，求為判決被上訴人應將系爭不動產上本金為最高限額抵押權四十萬
          元之抵押權登記塗銷。
    （二）原審判決上訴人第一審之訴駁回，其理由乃以：一本件上訴人主張第三人
          張志誠確有向被上訴人提出塗銷之聲請，並經被上訴人同意，此一有利於
          上訴人之事實，自應由上訴人負舉證之責任，然上訴人未能舉出其他積極
          具體證據以實其說，是被上訴人主張並未同意塗銷抵押權設定登記之抗辯
          應為可採信。二系爭抵押權設定契約既然仍繼續存在並有效，並未提前終
          止或消滅，則在系爭抵押權存續期間內之八十年十二月十八日，第三人張
          志誠再向被上訴人借款四十萬元，基於民法第八百六十七條抵押權追及效
          力之規定，抵押權仍屬存在於被上訴人，被上訴人自得就系爭不動產合法
          行使抵押權。至上訴人主張其於七十八年一月二十四日以系爭土地房屋，
          另向被上訴人申請借款並設定抵押權二十五萬元，被上訴人並未告知前開
          抵押權設定尚未塗銷，亦未要求抵押物之所有權人擔任借款之連帶保證人
          等情，因本件上訴人並未舉證被上訴人有要求抵押物之所有權人擔任借款
          之連帶保證人之義務存在，故被上訴人縱確未告知或要求，則對於事實及
          心證之認定無涉。從而上訴人基於所有權排除侵害請求權，請求被上訴人
          應將系爭不動產上所設定之抵押權登記塗銷，即無理由云云。惟查：
          １、據訴外人張志誠所述，其於七十四年底將系爭不動產出賣予上訴人時
              ，即前往被上訴人處向被上訴人之承辦人員江茂寅表示欲將該抵押權
              塗銷，並獲其同意，惟事後江茂寅並未將該抵押權塗銷，雖江茂寅否
              認上述事實，然而觀乎上訴人於七十八年一月亦曾向被上訴人借款二
              十五萬元，亦有設定抵押權，而上訴人清償後，被上訴人亦遲不辦理
              抵押權之塗銷，而於被上訴人對第三人張志誠提起詐欺告訴後，被上
              訴人方將上訴人之抵押權登記塗銷，由此足見，被上訴人確有應塗銷
              而不塗銷之情事。
          ２、另被上訴人主張其對第三人張志誠有四十萬元之債權，然查張志誠乃
              是被上訴人總幹事李國榮、理事長廖南山及第三人江武酉等人之人頭
              戶，江武酉等人利用第三人張志誠等人頭戶，大量超貸，掏空被上訴
              人之資產，此亦經台灣台南地方法院檢察署以八十五年偵字第一二四
              二號及八十九年度偵字第四０二八號偵查，而訴外人張志誠遭檢察官
              為不起訴處分，並認定張志誠僅係出借名義，主觀上並無不法所有之
              意圖。從而，上述被上訴人對訴外人張志誠之四十萬債權，訴外人張
              志誠僅係人頭，並未取得該筆四十萬元之款項，故不得認定被上訴人
              對第三人張志誠有四十萬元之債權，上訴人應得請求塗銷系爭抵押權
              。
          ３、第三人張志誠既於七十四年底與被上訴人達成塗銷抵押權之合意，則
              被上訴人自該時起即應負有塗銷抵押權之義務，故而縱然第三人張志
              誠真於八十年十二月十八日再向被上訴人借貸四十萬元，亦應非該抵
              押權範圍所及。
          ４、又系爭抵押權登記，其存續期間依登記所載，乃自七十三年五月二十
              二日起至八十八年五月二十二日止，姑不論上訴人在原審主張七十四
              年底雙方有合意終止抵押權契約等情，即使認上訴人所提證據尚不能
              證明，苟在契約存續期間內，並無系爭抵押權應擔保之抵押債權，則
              系爭抵押權亦應因存續期間已屆滿，上訴人得據以要求被上訴人予以
              塗銷，是本件首要關鍵之所在，厥在於被上訴人所抗辯之八十年十二
              月十八日訴外人張志誠向其所借四十萬元之借款債務，究竟是否為系
              爭抵押權效力擔保範圍而已；苟若該借款債務，並非系爭抵押權之擔
              保範圍，則即無抵押債權之存在，而系爭抵押權又已屆存續期間，上
              訴人之要求塗銷，自應為法之所許。
          ５、按抵押權之設定，係為擔保抵押債權而設，一般債權，無從就抵押物
              行使抵押權利而優先受償；而最高限額抵押，固係提供抵押物與債權
              人訂定在一定額度內，擔保現在及將來發生之債權之抵押權設定，但
              此種在約定額度內擔保之債權，所謂現在及將來之債權，仍係指擔保
              效力所及之抵押債權而言，並非泛指所有普通債權均包含及之；在本
              件而言，第三人張志誠在八十年十二月十八日向被上訴人借款四十萬
              元，微論有無其事，即令有之，根據被上訴人自陳該借款係信用借款
              ，核與證人即張志誠之證詞相符，且就被上訴人提出之該筆借款申請
              書以觀，亦無擔保物品之顯示，足認該筆四十萬元之借款應係信用貸
              款無疑。苟係有擔保之抵押貸款，即無要求債務人按信用貸款之高利
              率計息之理，反之，既係信用貸款，則其與抵押契約即屬無涉，自不
              能將之與抵押債權混為一談而就抵押物行使權利；從而，該筆四十萬
              元之借款債務，性質上僅為普通債權，並非系爭抵押權擔保之範圍，
              此外，系爭抵押權復無任何抵押債權之存在，而抵押權之存續期間又
              已屆滿，系爭抵押權登記已無存在之必要，準此，上訴人自得請求被
              上訴人予以塗銷登記，以確保權利。
          ６、至於被上訴人以不動產抵押契約內所載「擔保現在及將來所有之借款
              、票據、保證、損害賠償等以及其一切債務」，而認為該約款內容涵
              蓋其他一切債務，則張信誠之八十年信用貸款，亦應擔保在內云云。
              惟查該契約乃附合性之定型化約款，係當事人毫無選擇餘地之不平等
              條約，而其中內容，將擔保範圍無限上綱，照此則一切普通借款、保
              管箱押租金、債務人另以其他財產擔保之擔保借款，甚至連受擔保債
              務人因繼承而衍生之債務，債權人都可以將之列為抵押範圍，不惟顯
              失公平，更已失去誠信之精神及契約當事人原先擔保之旨意，按「行
              使債權，履行債務，應依誠實信用之方法。」法所明定；誠信原則，
              殆為民事上雙方當事人最高之指導原則，而法律行為違反強制規定者
              ，依法乃為無效，是該等契約其中內容有違誠言之部分，根本係屬無
              效之約定；此即何以一般銀行在即使有抵押權設定之狀況，對於借款
              人之每筆借款，均仍會要求擔保物提供人出面在借據上簽名作為物上
              保證及連帶保證人之原因，籍此以補足程序上之完整，並杜絕違反誠
              信之流弊；然觀本件被上訴人所指張志誠八十年之四十萬元信用貸款
              ，其借款係由另兩位訴外人保證，當時並未踐行要上訴人出面為其物
              上保證之程序，已明顯與一般正常作業有違；而信用貸款與有抵押物
              之擔保放款，兩者利率高低有別，信用貸款之風險較大，故其利率亦
              較高，此誠符合高風險則高收益之原理，但若係抵押債權，卻又要收
              取一般借款之高利率利息，在一面享受高收益之餘，另一方面卻又要
              坐擁低風險之保障，這是何其違反公平之原理，是本件即使不論該抵
              押契約內容之有失誠信，即以張志誠在八十年之信貸債務而言，被上
              訴人既未要求上訴人出面承諾物上保證，復以信用貸款手續對之放款
              ，縱使有抵押擔保之設定，應可視為被上訴人並無意以之為擔保，寧
              可享受高利率之孳息，而甘願放棄擔保之權利，願意負擔高風險之挑
              戰，如此，則被上訴人之主張系爭抵押權設立，其效力包含張志誠該
              筆信用貸款，其主張自無立足之餘地。更何況依據台灣台南地方法院
              檢察署八十五年度偵字第一二四二號、八十九年度偵字第四０二八號
              不起訴書所載，有關訴外人張志誠八十年間之該筆四十萬元信貸，根
              本係農會理事長、總幹事等內部人員借用張志誠人頭藉機掏空農會財
              產之手法，此為被上訴人方面自身管理及監督制度衍生出來之流弊，
              卻要強令無辜之第三人受其拖累，於情於理，自有可議。縱上，張志
              誠該筆信用貸款，應非上訴人擔保負責之範圍，而系爭抵押權設定既
              已屆期，應許上訴人訴請塗銷，以保權益。
  三、證據：提出土地及建物登記謄本、借據、借款申請書、本院八十九年度拍字第
      一五０二號裁定、台灣高等法院台南分院檢察署八十九年度議字第六四七號處
      分書、台灣台南地方法院檢察署八十五年度偵字第一二四二號與八十九年度偵
      字第四０二八號不起訴處分書等為證，並聲請訊問證人江茂寅、張志誠。
乙、被上訴人方面：
  一、聲明：求為判決駁回上訴人之上訴。
  二、陳述：
    （一）上訴人並未曾申請塗銷抵押權，被上訴人亦未曾同意塗銷該抵押權登記之
          事實，上訴人就此有利於己之事實主張應負舉證責任。且最高限額抵押權
          存續期間內，抵押物所有人將抵押物讓與他人，亦非擔保債權額確定之原
          因。上訴人若主張因身為代書之訴外人張志誠疏於申請塗銷抵押權登記致
          為抵押權之追及效力所及，並因此受有損失，應向訴外人張志誠請求賠償
          ，被上訴人行使抵押權乃正當法律權利之行使，無違誠信原則。又最高限
          額抵押權設定後，抵押物之所有人仍得將抵押物所有權讓與他人，無須經
          抵押權人之同意，又借款銀行於承辦擔保放款業務時，僅有審核擔保品是
          否足以擔保借款債務之清償即足，且所有權人對其所有權有無設定抵押權
          ，應知之甚稔，故承辦人員縱於核貸過程中發現有一胎情事亦無特別提醒
          之必要。故本件被上訴人既未同意塗銷抵押權登記，則抵押權設定契約仍
          存續並未終止，而訴外人張志誠於八十年十月一日向被上訴人借款四十萬
          元，則最高限額抵押權存續期間內既已發生債權，該債權自為最高限額抵
          押權擔保效力所及，故無最高法院七十六年度第三次民事庭會議決議之適
          用，上訴人請求塗銷該抵押權登記自屬無據。
    （二）又最高限額抵押權之抵押人於抵押權存續期間屆滿前不可以意終止契約，
          按最高限額之抵押契約，係指所有人提供抵押物與債權人訂立在一定金額
          之限度內，擔保現在已發生及將來可能發生之債權之抵押權設定契約而言
          ，此種抵押權所擔保之債權除訂約時已發生之債權外，即將來發生之債權
          在約定限額之範圍內亦為抵押權效力所及。雖抵押權存續期間內已發生之
          債權，因清償而消滅，原訂之抵押契約依然有效，嗣後在存續期間內陸續
          發生之債權，債權人仍得對抵押物行使權利，此種定有存續期間之抵押權
          設定契約，目的顯在擔保存續期間內所發生之債權，凡在存續期間所發生
          之債權，皆為抵押權效力所及，於存續期間屆滿前所發生之債權，債權人
          在約定限額範圍內，對於抵押物均享有抵押權，除債權人拋棄為其擔保之
          權利外，自無許抵押人於抵押權存續期間屆滿前，任意終止此種契約。縱
          令嗣後所擔保之債權並未發生，僅債權人不得就未發生之債權實行抵押權
          而已，非謂抵押人得存續期間屆滿前終止契約，最高法院六十六年台上字
          第一０九七號判例足資參照。次按民法第八百六十七條規定「不動產所有
          人設定抵押權後，得將不動產讓與他人。但其抵押權不因此而受影響」。
          故基於抵押權之追及效力，於最高限額抵押權存續期間內所發生之債權，
          縱抵押人將抵押物讓與第三人，皆為抵押權效力所及，此亦係抵押權金融
          機能之表現，以發揮不動產之交換價值。
    （三）訴外人張志誠未與被上訴人達成塗銷抵押權之合意，最高限額抵押權存續
          期間內，抵押物所有人將抵押物讓與他人，非擔保債權額確定之原因，且
          最高限額抵押契約未經終止，而抵押權存續期間內既已發生債權，該債權
          自為最高限額抵押權擔保效力所及，上訴人請求塗銷該抵押權登記自屬無
          稽，狀請鈞院判准駁回上訴之聲明。
  三、證據：提出借據、不動產抵押契約、他項權利證明書、塗銷申請書、轉帳收入
      傳票、放款支出傳票、活儲存款領款憑條、帳戶交易月報表、放款交易月報表
      、放款異動日報表、張志誠之存款印鑑卡等為證。
丙、本院依職權調取臺灣臺南地方法院檢察署八十五年度年偵字第一二四二號、八十
    九年度偵字第四０二八號、八十九年度偵字第五０三九號偵查卷宗。
    理      由
一、上訴人起訴主張：坐落台南縣楠西鄉○○段八八四地號（建，面積壹壹貳點伍玖
    平方公尺，所有權全部）及其上六九建號即門牌號碼台南縣楠西鄉○○段一九０
    之八號加強磚造二層建物（所有權全部，總面積柒玖點伍壹平方公尺），原為訴
    外人張碧蓉所有，於七十四年十二月六日由其父親即訴外人張志誠代理出售予上
    訴人，並於七十五年一月六日及同年月十日辦畢所有權移轉登記。而於買賣過程
    中，訴外人張志誠向上訴人陳稱系爭不動產雖於七十三年間設定本金最高限額抵
    押權四十萬元，惟並無借款，且被上訴人亦同意塗銷該抵押權登記。嗣上訴人於
    七十八年一月二十四日以系爭不動產為擔保設定二十五萬元之抵押權予被上訴人
    時，被上訴人亦未告知前述七十三年間設定之抵押權尚未塗銷。遲至八十九年一
    月間，上訴人擬以系爭不動產向被上訴人申貸款項時，被上訴人始告知該七十三
    年間所設定抵押權尚未塗銷，上訴人始知悉此事，乃要求被上訴人塗銷該抵銷權
    登記，然被上訴人卻以訴外人張志誠於八十年間借款四十萬元尚未清償為理由而
    拒絕塗銷，惟上訴人買受系爭不動產時，訴外人張志誠並未積欠被上訴人任何款
    項，且被上訴人當時亦同意塗銷該抵押權登記，此抵押權未塗銷，係張志誠未依
    買賣合約辦理塗銷登記，並非欲保留他日作為借款擔保之用，是系爭抵押權存續
    期間雖自七十三年五月二十二日起至八十八年五月二十二日止，惟此契約於七十
    四年十二月九日訴外人張碧蓉出售系爭不動產予上訴人時，訴外人張志誠既未有
    任何借款，且被上訴人亦同意塗銷抵押權登記，則該抵押權設定契約應已合法終
    止。況訴外人張志誠於八十年間之借款亦僅係人頭戶，並未實際取得該借款，爰
    依民法第七百六十七條所有權之除去侵害請求權，求為判決被上訴人應將系爭不
    動產上本金為最高限額抵押權四十萬元之抵押權登記予以塗銷等語。
二、被上訴人則以：（一）七十四年間，訴外人張碧蓉將系爭不動產出賣予上訴人時
    ，上訴人及訴外人張志誠並未曾申請塗銷系爭抵押權，其亦未曾同意塗銷該抵押
    權登記。而最高限額抵押權存續期間內，抵押物所有人將抵押物讓與他人，並非
    擔保債權額確定之原因；且最高限額抵押權設定後，抵押物之所有人仍得將抵押
    物所有權讓與他人，無須經抵押權人之同意。是其既未同意塗銷該抵押權登記，
    則抵押權設定契約仍存續並未終止，而訴外人張志誠於八十年十月一日向被上訴
    人借款四十萬元，係最高限額抵押權存續期間內發生之債權，自為最高限額抵押
    權擔保效力所及，上訴人請求塗銷該抵押權登記自屬無據。（二）又最高限額抵
    押權之抵押人於抵押權存續期間屆滿前不可以意終止契約，且不動產所有人設定
    抵押權後，得將不動產讓與他人，但其抵押權不因此而受影響。故基於抵押權之
    追及效力，於最高限額抵押權存續期間內所發生之債權，縱抵押人將抵押物讓與
    第三人，皆為抵押權效力所及，此亦係抵押權金融機能之表現，以發揮不動產之
    交換價值。本件訴外人張志誠並未與被上訴人達成塗銷系爭抵押權之合意，是該
    最高限額抵押權存續期間內，抵押物所有人將抵押物讓與他人，既非擔保債權額
    確定之原因，且最高限額抵押契約未經終止，而抵押權存續期間內既已發生債權
    ，該債權自為最高限額抵押權擔保效力所及，上訴人請求塗銷該抵押權登記自屬
    無稽等語資為抗辯。
三、經查，坐落台南縣楠西鄉○○段八八四地號（建，面積壹壹貳點伍玖平方公尺，
    所有權全部）及其上六九建號即門牌號碼台南縣楠西鄉○○段一九０之八號加強
    磚造二層建物（所有權全部，總面積柒玖點伍壹平方公尺），本為訴外人張碧蓉
    所有，且於七十三年五月二十二日，以訴外人張碧蓉為設定義務人、訴外人張志
    誠為債務人，設定存續期間自七十三年五月二十二日起至八十八年五月二十二日
    止，權利價值本金最高限額四十萬元之抵押權登記予被上訴人。嗣於七十四年十
    二月間，訴外人張碧蓉將系爭不動產出賣予上訴人，旋於七十五年一月間辦畢所
    有權移轉登記。惟其後於八十年十二月十八日，訴外人張志誠受其子所託偕同訴
    外人羅鄭、羅賴玉麗向被上訴人以信用貸款之方式借款四十萬元，迄今尚未清
    償，是被上訴人乃以訴外人張志誠所積欠之四十萬元債務於八十九年間向本院聲
    請拍賣系爭不動產等情，有系爭不動產登記謄本、借據、本院八十九年度拍字第
    一五０二號裁定、不動產抵押契約、他項權利證明書等為證，復為兩造所不爭，
　　堪信為真實。上訴人又主張訴外人張志誠僅係該借款之人頭戶，並未實際借得該
　　款項，該債權自非抵押權效力所及，且縱使該債權確實存在，然其於七十五年間
　　取得系爭不動產之所有權時，訴外人張志誠已與被上訴人終止該抵押契約，是八
　　十年間訴外人張志誠再向被上訴人借得之四十萬元債務自非該抵約契約效力所及
　　等語，惟被上訴人則執前開情詞置辯，是本件兩造爭執之點厥為系爭債權是否存
　　在？該債權是否為系爭抵押權效力所及？
四、按債權債務之主體，應以締結契約之當事人為準，故凡以自己名義與人結約為債
　　務之負擔者，即對於債權人當然負契約上當事人應有之責任，至其實際享用債權
　　金額之為何人，原非所問，不得以所借之款係供給他人使用為詞，對於債權人主
　　張免責（最高法院十八年上字第一六○九號、十九年上字第三八二號判例意旨參
　　照）。而金錢借貸契約，為要物契約，應由貸與人就交付金錢之事實負舉證之責
　　（本院六十九年台上字第三五四六號判例參照）。查訴外人張志誠於八十年十二
    月十八日向被上訴人借款四十萬元，被上訴人即於當日將該款項存入張志誠設於
    被上訴人農會帳號０三六六三五之帳戶內，而訴外人張志誠旋於當日隨即自該帳
    戶內領出四十二萬零三十八元一節，有被上訴人提出之轉帳收入傳票、放款支出
    傳票、活儲存款領款憑條、帳戶交易月報表、放款交易月報表、放款異動日報表
    、張志誠之存款印鑑卡等為證；且訴外人張志誠亦到庭結證稱其係受兒子所託而
    向被上訴人借款四十萬元，被上訴人所提出之系爭借據上之簽名係為真正等語，
    則依前揭說明，本件縱令訴外人張志誠如其所稱僅為「人頭戶」亦即借用名義人
    屬實，姑不論訴外人張志誠是否實際上享有該四十萬元借款，然其既係與被上訴
    人締結借款契約之借款人，貸得之款項亦經其同意（印章相符）提領而出，自不
    得於事後以未曾實際領得款項，推卸借款人依約返還借款本息之義務，即不得對
    為債權人之被上訴人主張免責，是上訴人主張系爭債權對訴外人張志誠不存在云
    云，固無足憑採。
五、又按所謂最高限額之抵押契約，係指所有人提供抵押物與債權人訂立在一定金額
    之限度內，擔保現在已發生及將來可能發生之債權之抵押權設定契約而言。此種
    抵押權所擔保之債權，除訂約時已發生之債權外，及將來發生之債權，在約定限
    額之範圍內，亦為抵押權效力所及。雖抵押權存續期間內已發生之債權，因清償
    或其他事由而減少或消滅，原訂立之抵押契約依然有效，嗣後在存續期間內陸續
    發生之債權，債權人仍得對抵押物行使權利。此種抵押契約如未定存續期間，其
    性質與民法第七百五十四條第一項所定就連續發生之債務為保證而未定有期間之
    保證契約相似，類推適用同條項規定，抵押人固得隨時通知債權人終止抵押契約
    ，對於終止契約後發生之債務，不負擔保責任。反之，此種抵押契約定有存續期
    間者，訂立契約之目的，顯在擔保存續期間內所發生之債權，凡在存續期間所發
    生之債權，皆為抵押權效力所及，於存續期間屆滿前所發生之債權，債權人在約
    定限額範圍內，對於抵押物均享有抵押權，除債權人拋棄為其擔保之權利外，自
    無許抵押人於抵押權存續期間屆滿前，任意終止此種契約。縱令嗣後所擔保之債
    權並未發生，僅債權人不得就未發生之債權實行抵押權而已，非謂抵押人得於存
    續期間屆滿前終止契約而享有請求塗銷抵押權設定登記之權利（最高法院六十六
    年台上字第一０九七號判例參照）。但最高限額抵押契約定有存續期間者，其期
    間雖未屆滿，然若其擔保之債權所由生之契約已合法終止（或解除或以其他原因
    而消滅），且無既存之債權，而將來亦確定不再發生債權，其原擔保之存續期間
    內所可發生之債權，已確定不存在，依抵押權之從屬性，應許抵押人請求塗銷抵
    押權設定登記，庶符衡平法則（最高法院七十六年度第三次民事庭會議之決議參
    照）。本件原抵押人即訴外人張碧蓉與被上訴人間所訂之最高限額抵押權存續期
    間係自七十三年五月二十二日起至八十八年五月二十二日止，此為二造所不爭，
    並有系爭土地、建物登記謄本各一件為證，揆諸前開說明，此種抵押契約既定有
    存續期間，其訂立契約之目的，顯在擔保存續期間內所發生之債權，凡在存續期
    間所發生之債權，應皆為抵押權效力所及，於存續期間屆滿前所發生之債權，債
    權人在約定限額範圍內，對於抵押物均享有抵押權，除債權人拋棄為其擔保之權
    利外，自無許抵押人於抵押權存續期間屆滿前，任意終止此種契約；但若其擔保
    之債權所由生之契約已合法終止，且無既存之債權，而將來亦確定不再發生債權
    ，其原擔保之存續期間內所可發生之債權，已確定不存在，依抵押權之從屬性，
    應許抵押人請求塗銷抵押權設定登記。本件上訴人雖主張於七十四年十二月九日
    訴外人張碧蓉出售系爭不動產時，訴外人張志誠與被上訴人已合法終止系爭抵押
    契約，且訴外人張志誠並未曾貸款，亦無既存之債權，而將來亦確定不再發生債
    權，其原擔保之存續期間內所可發生之債權，已確定不存在，依抵押權之從屬性
    ，應許抵押人請求塗銷抵押權設定登記云云，然查：
    （一）系爭不動產於七十四年間出售予上訴人時，系爭抵押契約之抵押人張志誠
          縱未向抵押權人即被上訴人借款，並符合上開得請求塗銷抵押權設定登記
          之情形，惟抵押權之設定既係屬契約行為，自應得雙方之同意始得合法終
          止，而當事人主張有利於己之事實者，就其事實有舉證之責任，是上訴人
          主張訴外人張志誠確有向被上訴人提出塗銷系爭抵押權登記之申請並經被
          上訴人同意此一有利於上訴人之事實，自應由上訴人負舉證之責任。
    （二）惟上訴人雖舉出證人張志誠到庭證稱其出賣系爭不動產予上訴人時，被上
          訴人確曾同意塗銷系爭抵押權云云，然以證人張志誠之代書專業身分，其
          就何時、向何人即農會之何職員申請、申請之結果如何等情均未能明確說
          明交代，實與一般常情有違；況證人張志誠亦為系爭債權之債務人及系爭
          不動產之出賣代理人，其證言亦難免有偏頗之虞，是自難僅憑證人張志誠
          片面不完全之證詞而認定被上訴人確已同意塗銷系爭抵押權。
    （三）另上訴人聲請傳喚證人即被上訴人之職員江茂寅於原審及本院審理時分別
          到庭證稱：「（問：有無印象張先生有來聲請塗銷抵押權？）沒有印象（
          問：依農會規定，若要塗銷抵押權，作業程序如何？）要先會放款部門查
          明有無貸款，才可以塗銷，通常會先查明抵押權設定有無問題，如果有，
          就向（聲請人）說明原因然後退件，如果沒有的話，就會送放款部門受理
          ，實在不可能會發生收進來卻未塗銷之情形：：通常是我們內部填寫資料
          ，但不可能會忘記填，因為若未辦塗銷，聲請人很快就會來爭執，不可能
          拖太久：：況且證人張志誠本身就是代書，很容易聲請地籍謄本查明有無
          被塗銷，不可能拖那麼久。」（原審九十年六月十四日言詞辯論筆錄參見
          ）、「（張志誠有無去向你說要塗銷抵押權？）要塗銷要先當事人有申請
          ，要先經過放款部、信用部主任、秘書、理事長同意之後，我才能塗銷。
          所以我不記得張志誠曾經向我提過要塗銷系爭抵押權。他沒有向我提出申
          請過。：：八十年時，任何人要塗銷，一定要寫申請書。：：單一窗口只
          有我在承辦，如果我有事不在時，就找旁邊的放款主辦，可是事後還是交
          給我處理。：：」（本院九十年九月二十六日準備程序筆錄）等語，則證
          人江茂寅之證詞亦無法證明被上訴人確已同意塗銷系爭抵押權。
    （四）綜上，上訴人主張系爭抵押契約業經合法終止，既為被上訴人所否認，而
          上訴人復未能舉出其他積極具體證據以實其說，是被上訴人辯稱其並未曾
          同意塗銷系爭抵押權設定登記應可採信，是上訴人以系爭抵押契約業經合
          法終止，而主張塗銷系爭抵押權登記云，固亦無可採。
六、然按債務人提供所有不動產（抵押物）為擔保，以借用現金為目的，而與債權人
    設定最高限額抵押權，在抵押權存續期間內，陸續向債務人借用款項，於不逾約
    定最高限額之範圍內，固為抵押權效力所及。然債務人在此抵押關係存續中，將
    抵押物讓與第三人，並已為所有權移轉登記，此後即喪失其供擔保債務人之身分
    ，如再向債權人借用款項，自非屬原設定抵押權所擔保之範圍。受讓人祇須將抵
    押物所有權移轉登記前所擔保而已發生之債務，按約定之最高限額悉數清償，原
    設定之抵押權即應因而歸於消滅（最高法院七十九年度台上字第二三五一號判決
    參照）。如前所述，本件系爭不動產原係訴外人張碧蓉所有，由張碧蓉、張志誠
    於七十三年五月二十二日以系爭不動產為擔保，與被上訴人簽立不動產抵押契約
    ，設定最高限額四十萬元之抵押權，嗣上訴人於七十四年底向訴外人張碧蓉買受
    系爭不動產，並於七十五年一月間已辦妥所有權移轉登記，斯時訴外人張碧蓉、
    張志誠並未積欠被上訴人任何債務等情，既為被上訴人所不爭執，則揆諸前開說
    明，訴外人張志誠於喪失其供擔保債務人之身分後，於八十年十二月十八日再向
    被上訴人借用系爭四十萬元款項，自非屬原設定抵押權所擔保之範圍，即該債權
    非屬系爭抵押權效力所及，是被上訴人以該四十萬元之債權行使系爭抵押權自屬
    無據。
七、末按最高限額抵押權係對於債權人一定範圍內之不特定債權，預定一最高限額，
    由債務人或第三人提供抵押物予以擔保之特殊抵押權。故最高限額抵押權所擔保
    債權必須為一定範圍內所發生之債權。準此以觀，最高限額抵押權不僅有其特定
    性，且最高限額抵押權係從屬於此一定範圍內之法律關係，最高限額抵押權所擔
    保者，即係此項法律關係所不斷發生之債權。該一定範圍之法律關係即為最高限
    額抵押權之基礎關係。至概括最高限額抵押權，因債權人與債務人間無基本契約
    （一定之法律關係）為擔保債權發生之基礎關係，自難認屬有效（最高法院八十
    六年度台上字第三一一四號判決參照）。本件訴外人張志誠與被上訴人間就系爭
    抵押權擔保範圍之約定「擔保現在及將來所有之借款、票據、保證、損害賠償等
    以及其一切債務」雖較為廣泛，然所擔保者原則上仍有其一定之法律關係可資從
    屬（如前開借據、保證等），即仍有其基礎法律關係存在，自難謂系爭抵押契約
    為概括最高限額抵押契約而認與抵押權之從屬性有違。又按行使權利，履行義務
    ，應依誠實及信用方法，固為民法第一百四十八條第二項所明定。而本件被上訴
    人雖係以定型化契約型式與訴外人張志誠簽訂系爭抵押權設定契約，然本諸我國
    民法所採之誠實信用原則，縱令在消費者保護法公布施行前所簽訂之定型化契約
    ，有關基於誠實信用而解釋定型化契約之原則，自仍有其適用。而依前所述，最
    高限額抵押權所擔保之債權本具有其不特定性，此乃因最高限額抵押權於設定時
    通常並無債權發生，故設定抵押權後，是否會發生擔保之債權及發生債權之額度
    為何，對於抵押人在訂立抵押權設定契約時亦具有某種程度之不可預測性，是當
    事人約定最高限額抵押權擔保之範圍是否可認為違反誠實信用方法而可認為無效
    ，自應從該債務之發生是否純係偶發性之債務而使抵押人或債務人負擔無法預測
    之危險而判斷。查本件系爭債務係因訴外人張志誠向被上訴人借款所積欠之債務
    ，自非偶發性之債務，就債務人而言亦非屬無法預測之危險，是系爭不動產若未
    移轉予上訴人，該債務自為系爭抵押契約效力所及，上訴人主張該抵押契約違反
    誠實信用而無效云云，亦尚難憑採，附此敘明。
八、綜上所述，上訴人主張系爭債權並非系爭抵押權所擔保之範圍為可採，被上訴人
    抗辯系爭債權應為系爭抵押權效力所及，自無可取。從而，上訴人本於所有權之
    法律關係，請求被上訴人塗銷系爭已屆期之抵押權登記，應予准許。原審為上訴
    人敗訴之判決，尚有未洽。上訴意旨指摘原判決不當，求予廢棄改判，為有理由
    ，爰由本院予以廢棄改判如主文第二項所示。至於兩造其餘攻擊防禦方法，經審
    酌後，因與本判決之基礎無涉，並不影響判決之結果，故未一一論述，亦末此敘
    明。
九、據上論結，本件上訴為有理由，依民事訴訟法第四百三十六條之一第三項、第四
    百五十條、第七十八條，判決如主文。
中　　　華　　　民　　　國　　九十一　　年　　　三　　　月　　　五　　　日
　　　　　　　　　　　　　　　　　 臺灣臺南地方法院民事第二庭
~B審判長法官　蔡　美　美
~B　　　法官　王　慧　娟
~B　　　法官　洪　碧　雀
右為正本係照原本作成。
本件不得上訴。
中　　　華　　　民　　　國　　九十一　　年　　　三　　　月　　　 五　　　日
~B法院書記官　顏　惠　華
